【裁判字號】    98,訴,517
【裁判日期】    980525
【裁判案由】    塗銷不動產抵押權設定及限制移轉登記
【裁判全文】
臺灣臺中地方法院民事判決  98年度訴字第517號
原      告  丙○○
被      告  甲○○    國民
            乙○○    國民
                      62巷8.
上當事人間請求塗銷不動產抵押權設定及限制移轉登記等事件，
本院於民國98年5月7日言詞辯論終結，判決如下：
    主      文
被告甲○○、乙○○間於民國九十七年二月二十六日就坐落台中
縣沙鹿鎮○○段三八一之五六地號土地及其上二○七○建號建物
即門牌台中縣沙鹿鎮○○街94號房屋所為擔保債權總金額新台幣
參佰萬元之抵押權設定行為應予撤銷。
被告乙○○應將前項房地經台中縣清水地政事務所以清登資字第
○三一三七○號收件，於民國九十七年二月二十六日所為新台幣
參佰萬元之抵押權設定登記予以塗銷。
訴訟費用由被告負擔。
    事實及理由
一、原告主張：被告甲○○於民國96年3、4月間向原告訂購價值
    新台幣（下同）300餘萬元之成衣一批，原告陸續分3次即分
    別於96年9月、10月、11月交貨，惟被告甲○○收受貨品後
    ，迄尚積欠貨款152萬元未清償。乃被告甲○○為規避清償
    債務之責，竟於97年2月26日將其所有坐落台中縣沙鹿鎮○
    ○段381-56地號土地及其上2070建號建物即門牌台中縣沙鹿
    鎮○○街94號房屋（下稱系爭房地）設定300萬元抵押權登
    記予其兄嫂即被告乙○○，其擔保債權種類及範圍為：94年
    9月20日金錢借貸100萬元，95年3月20日金錢借貸100萬元、
    96年2月20日金錢借貸50萬元、96年8月15日金錢借貸50萬元
    。由此可見被告甲○○係為擔保被告乙○○對之前已存在之
    上開金錢借貸債權，而非另有借款，故被告乙○○係對被告
    甲○○先有債權存在，被告甲○○於事後再為之設定抵押權
    以為擔保，顯見該抵押權設定行為係屬無償行為。而因被告
    甲○○除系爭房地外，已無其他財產，乃被告甲○○竟將唯
    一可供全體債權人受償之系爭房地設定具優先清償效力之抵
    押權予被告乙○○，此將使原告債權受償之可能性喪失或減
    損，顯有害及原告之債權。因依民法第244條第1項及第4項
    之規定，提起本件訴訟，請求撤銷該抵押權設定行為，並請
    求被告乙○○塗銷該抵押權設定登記。並聲明：（1）被告
    甲○○、乙○○間於97年2月26日就系爭房地所為權利價值
    300萬元之抵押權設定行為應予撤銷；（2）被告乙○○應將
    系爭房地經台中縣清水地政事務所以清登資字第031370號收
    件，於97年2月26日所為權利價值300萬元之抵押權設定登記
    予以塗銷。
二、被告甲○○則以：伊固尚積欠原告貨款152萬元，然伊向伊
    嫂嫂即被告乙○○借款，與原告無關。伊與原告之交易往來
    已有數年，惟因經營虧損，才未給付原告貨款，並非故意不
    清償積欠原告之款項等語，資為抗辯。並聲明：駁回原告之
    訴。
三、被告乙○○則以：被告甲○○先後於94年9月20日、95年3月
    20日、96年2月20日及96年8月15日，分別向伊借款100萬元
    、100萬元、50萬元及50萬元，合計300萬元。嗣因被告甲○
    ○跳票，伊始要求被告甲○○設定本件抵押權以為保障，伊
    也係受害者，故不願塗銷本件抵押權等詞置辯。並聲明：駁
    回原告之訴。
四、兩造不爭執之事實：
（一）被告甲○○於96年3、4月間向原告訂購成衣，迄尚積欠原
      告貨款152萬元未清償。
（二）被告甲○○分別於94年9月20日、95年3月20日、96年2月
      20日及96年8月15日向被告乙○○各借款100萬元、100萬
      元、50萬元及50萬元，合計300萬元。嗣因被告甲○○屆
      期未清償，被告乙○○為擔保其債權，遂要求被告甲○○
      提供系爭房地為其辦理普通抵押權300萬元設定登記，以
      為擔保。
（三）被告甲○○除系爭房地外，已無其他財產。
五、原告主張被告甲○○、乙○○間於97年2月26日就系爭房地
    所為300萬元抵押權設定行為，係屬無償行為，有害及原告
    之貨款債權等情。然被告甲○○及乙○○均否認本件抵押權
    設定行為有害於原告債權情事，並以前揭情詞置辯。是本件
    兩造爭執之重點，顯在於：本件抵押權之設定是否屬無償行
    為，而有害於原告之債權？經查：
（一）按民法第244條第1項之撤銷訴權，依同法第245條規定，
      自債權人知有撤銷原因時起，1年間不行使而消滅。該項
      法定期間為除斥期間，其時間經過時權利即告消滅。此項
      除斥期間有無經過，縱未經當事人主張或抗辯，法院亦應
      先為調查認定，以為判斷之依據，最高法院85年台上字第
      1941號判例參照。查被告甲○○係於97年2月26日將其所
      有系爭房地設定300萬元抵押權登記予被告乙○○，有土
      地及建物登記謄本附卷可稽，是原告於98年2月5日提起
      本件訴訟，顯然尚未逾行使民法第245條撤銷權之1年法定
      除斥期間，於法自無不合，合先敘明。
（二）查被告甲○○於96年3、4月間向原告訂購成衣，迄仍積欠
      貨款152萬元未給付。惟被告甲○○竟因前曾分別於94年9
      月20日、95年3月20日、96年2月20日及96年8月15日向被
      告乙○○各借款100萬元、100萬元、50萬元及50萬元，共
      計300萬元仍未清償，遂應被告乙○○要求，於97年2月26
      日將其所有系爭房地設定登記300萬元抵押權予被告乙○
      ○等情，為兩造所不爭執之事實，並有原告提出之支票及
      退票理由單、協議書、本票、債權憑證、土地及建物登記
      謄本附卷可稽，自堪信為真實。
（三）按撤銷權之行使，係在保全債務人之責任財產，用以確保
      債權，故依民法第244條規定，撤銷債務人所為之無償行
      為者，須具備下列之要件，即：（1）為債務人所為之法
      律行為，（2）其法律行為有害於債權人，（3）其法律行
      為係以財產權為目的。至於債務人之法律行為除有特別規
      定外，無論為債權行為抑為物權行為，均非所問（最高法
      院42年臺上字第323號判例參照）。而所謂有害於債權，係
      指因債務人之行為而致財產減少，或增加債務，致使債權
      陷於清償不能、或因難、或遲延之狀態，而不能獲得滿足
      。是則，債權人所得撤銷之債務人詐害債權之無償行為，
      以債權成立後所為者為限，且須以債務人因而陷於無資力
      為必要。復按，債務人以其所有之不動產設定抵押權，同
      時向他人借貸款項，其設定抵押權之行為，固屬有償行為
      ，若先有債權之存在，而於事後為之設定抵押權者，如無
      對價關係，即屬無償行為。倘有害及債權，則債權人自得
      依民法第244條第1項之規定撤銷之，最高法院51年臺上字
      第3528號判例可資參照。查被告甲○○前曾向被告乙○○
      借款合計300萬元，嗣因屆期未清償，始於97年2月26日將
      其所有系爭房地設定300萬元抵押權予被告乙○○，以擔
      保該等債權等情，既已為兩造不爭執之事實，足見被告甲
      ○○係對於事先已存在之借款債務提供抵押權以為擔保，
      是被告甲○○、乙○○間所為設定本件抵押權之行為，揆
      之上開判例意旨，自屬無償行為。而被告甲○○對被告乙
      ○○所為本件抵押權之設定，既使被告乙○○之債權就系
      爭房地得優先於其他債權人而受清償，並因此使其他債權
      人之共同擔保相對減少，復參以被告甲○○亦自承其除系
      爭房地外，已無其他財產等情，足認被告甲○○提供系爭
      房地設定抵押權予被告乙○○，已發生有害及原告債權之
      結果。
六、復按債務人所為之無償行為，有害及債權者，債權人得聲請
    法院撤銷之；債權人依第1項之規定，聲請法院撤銷時，得
    並聲請命受益人或轉得人回復原狀，民法第244條第1項及第
    4 項前段定有明文。本件原告主張被告甲○○、乙○○間就
    系爭房地所為設定本件抵押權之行為，係屬無償行為，有害
    及原告之債權等情，既可採信。從而，原告依據上開規定，
    起訴請求：（1）被告甲○○、乙○○間於97年2月26日就系
    爭房地所為擔保債權總金額300萬元之抵押權設定行為，應
    予撤銷；（2）被告乙○○應將上開抵押權設定登記予以塗
    銷，為有理由，應予准許。
七、訴訟費用負擔之依據：民事訴訟法78條、第85條第1項前段
    。
中    華    民    國    98    年    5    月    25    日
                  民事第二庭    法  官  吳美蒼
以上正本係照原本作成。
如對本判決上訴，須於判決送達後20日內向本院提出上訴狀（須
附繕本）。
中    華    民    國    98    年    5    月    25    日
                                書記官


司法院資訊處製作；財團法人民間司法改革基金會備份。
